【裁判字號】    98,消債更,18
【裁判日期】    981223
【裁判案由】    更生事件
【裁判全文】
臺灣士林地方法院民事裁定            98年度消債更字第18號
聲  請  人
即  債務人  甲○○
上列當事人聲請更生事件，本院裁定如下：
    主  文
更生之聲請駁回。
聲請費用新臺幣壹仟元由聲請人負擔。
    理  由
一、按債務人與金融機構協商成立者，不得聲請更生或清算，但
    因不可歸責於己之事由，致履行顯有重大困難者，不在此限
    ；本條例施行前，債務人依金融主管機關協調成立之中華民
    國銀行公會會員辦理消費金融案件無擔保債務協商機制與金
    融機構成立之協商，準用前項之規定，消費者債務清理條例
    第151 條第5 項及第6 項分別定有明文。是債務清償方案成
    立後，由債務人依其條件履行，惟需於其後發生情事變更，
    債務人所預期收入或收益減少，致履行清償方案顯有困難或
    無法履行，因不可歸責於債務人，始能依消費者債務清理條
    例第151 條第6 項之規定聲請更生或清算。此項規定旨在避
    免債務人任意毀諾已成立之協商，濫用更生或清算之債務清
    理程序。又債務清償方案係經當事人行使程序選擇權所為之
    契約，債務人自應受其成立之協商內容所拘束。次按聲請更
    生或清算不合程式或不備其他要件者，法院應以裁定駁回之
    ，但其情形可以補正者，法院應定期間先命補正，復為同條
    例第8 條所明定。
二、本件聲請意旨略以：伊有不能清償債務之情事，前曾於民國
    95年5 月依中華民國銀行公會會員辦理消費金融案件無擔保
    債務協商機制與金融機構成立協商，協商條件為自95年5 月
    起，分120 期，利率0%，每月還款新臺幣（下同）2 萬1,93
    0 元。惟伊每月薪資3 萬5,000 元，扣除每月還款金額後，
    僅餘1 萬3,070 元，實不足以維持伊及母親之基本生活，因
    此毀諾。故伊確係因不可歸責於己，致履行協商條件顯有重
    大困難。且伊無擔保或無優先權之債務總額為292 萬4,996
    元，未逾1,200 萬元，復未經法院裁定開始清算程序或宣告
    破產，爰向本院聲請更生等語。
三、查聲請人甲○○所主張之上開事實，除每月薪資及必要支出
    金額外，有其全戶戶籍謄本、財政部臺北市國稅局財產歸屬
    資料清單、財團法人金融聯合徵信中心當事人綜合信用報告
    －協商前置專用債權人清冊、中華民國銀行公會員辦理消費
    金融案件無擔保債務協商機制協議書暨無擔保債務還款計畫
    等件為證（見本院卷第18、22、32至37、163 至165 頁），
    核閱屬實，堪認為真正。是本件所以審究者，乃聲請人有無
    因不可歸責於己之事由，致履行協商條件顯有重大困難之情
    形：
  (一)經查，聲請人自95年5 月成立協商時起迄今，雖工作更動頻
    繁，有其勞工保險被保險人投保資料表在卷可參（見本院卷
    第16 6、167 頁），惟其95年度收入39萬5,075 元、平均每
    月收入3 萬2,923 元，96年度收入42萬2,797 元、平均每月
    收入3 萬5,232 元，97年度平均每月應領薪資3 萬5,377 元
    ，98年度平均每月實領薪資3 萬7,550 元（若加計已扣除之
    勞、健保費967 元，則每月應領薪資為3 萬8,517 元），此
    有其財政部臺北市國稅局95、96年度綜合所得稅各類所得資
    料清單、97年度各類所得扣繳暨免扣繳憑單、97年7 月至9
    月薪資單、98年2 月至8 月薪資轉帳明細在卷可按（見本院
    卷第19、20、38至40、106 、107 、181 至183 頁）。顯見
    ，聲請人自95年5 月成立協商時起至今，收入並無顯著減少
    ，反有增加之情形，亦即債務人之清償能力較成立協商時為
    高。
  (二)次查，聲請人稱其每月須支付其母游穗滿之扶養費各1 萬元
    乙節：按直系血親相互間，互負扶養義務之義務，固為民法
    第1114條第1 款所明定。惟按「負扶養義務者有數人而其親
    等同一時，應各依其經濟能力，分擔義務。」、「扶養之程
    度，應按受扶養權利者之需要，與負扶養義務者之經濟能力
    及身分定之。」民法第1115條第3 項及第1119條分別定有明
    文。查游穗滿現年58歲，名下無資產，以打零工為生，每月
    收入約8,000 元，而其扶養義務人僅有聲請人1 人，此有其
    財政部臺北市國稅局財產歸屬資料清單、97年度綜合所得稅
    各類所得資料清單、勞工保險被保險人投保資料表及上開全
    戶戶籍謄本在卷可參（見本院卷第110 、112 、116 、117
    頁）。則參酌聲請人目前負債現況及每月實際收入情形，其
    應受扶養人游穗滿之每月扶養費用以內政部主計處公布之98
    年度臺北縣每人每月最低生活費標準1 萬792 元（含房屋租
    金）計算，扣除游穗滿每月收入8,000 元，則聲請人應負擔
    之扶養費用應為2,792 元（計算式：00000-0000=2792 ）。
    從而，聲請人陳報逾越2,792 元之扶養費用部分，不予認列
    。
  (三)再查，聲請人固主張每月必要生活費用包括：房屋租金1 萬
    元、水電費1,000 元、瓦斯費700 元、膳食費5,000 元、交
    通費1,300 元、電話費300 元、勞健保費967 元，合計1 萬
    9,267 元云云，惟查，就上開水電費部分，依聲請人提出之
    繳費明細所示（見本院卷第188 至200 頁），平均每月水電
    費約346 元，聲請人就此部分支出顯有浮報。況聲請人既與
    其母游穗滿同住，而其母既有工作收入，已如前述，自應平
    均分攤共同生活必要支出。又參酌消費者債務清理條例之立
    法目的既在於使不幸陷入經濟困境之人得以清理債務、重建
    生活，並在清理過程中能保有符合人性尊嚴之最低基本生活
    ，並非維持聲請人過去慣常之寬逸生活，故評估聲請人是否
    有不能清償債務或有不能清償之虞時，不得由聲請人任意主
    張其基本生活費用之數額。是聲請人住於臺北縣汐止市，其
    每月必要生活費用應以內政部主計處公布之98年度臺北縣每
    人每月最低生活費標準1 萬792 元（含房屋租金）計算之。
  (四)準此，以聲請人現每月實際薪資3 萬7,550 元計算，扣除其
    必要生活費用1 萬792 元及其母扶養費2,792 元後，尚餘2
    萬3,966 元（00000-00000-0000=23996），足敷繳納每月協
    商還款金額2 萬1,930 元。從而，債務人主張其因不可歸責
    於己事由，致履行協商方案顯有重大困難云云，尚非可採。
  (五)另銀行公會針對95年協商已毀諾之債務人，已提供「個別協
    商一致性方案」。聲請人年滿30歲，尚屬年輕，富有工作能
    力，為使其債務得以徹底解決，早日獲得經濟生活重生，同
    時取得全體債權人與債務人間利益平衡，或可循前述向最大
    債權銀行再次協商，併此敘明。
四、綜上所述，聲請人既曾參與協商程序，又核無不可歸責於己
    之事由而毀諾，揆諸首揭說明，其更生之聲請，難認合法，
    且無從補正，自應予駁回。
五、至聲請人預納之必要費用3,080 元，則於本裁定確定後，始
    另行發還聲請人，附此敘明。
六、爰裁定如主文。
中    華    民    國    98    年    12    月    23    日
                  民事第一庭  法      官  古振暉
上為正本係照原本作成。
如不服本裁定，應於裁定送達後10日內，以書狀向本院提出抗告
，並繳納抗告費新臺幣1千元。
中    華    民    國    98    年    12    月    23    日
                              書  記  官  羅伊安

司法院資訊處製作；財團法人民間司法改革基金會備份。
